臺灣新北地方法院刑事判決　　　　　　　110年度易字第592號
公　訴　人　臺灣新北地方檢察署檢察官
被　　　告　呂宜蓁


選任辯護人　王聖傑律師
　　　　　　高逸文律師
上列被告因詐欺案件，經檢察官提起公訴（109年度偵字第45190
號），本院判決如下：
    主  文
呂宜蓁幫助犯洗錢防制法第十四條第一項之一般洗錢罪，處有期
徒刑參月，併科罰金新臺幣壹萬元，罰金如易服勞役，以新臺幣
壹千元折算壹日。
    事  實
一、呂宜蓁雖預見提供自己之金融機構帳戶存摺、提款卡及密碼
    予他人使用，有被犯罪集團利用作為詐欺取財轉帳匯款犯罪
    工具之可能，且贓款遭提領後即產生遮斷資金流動軌跡而逃
    避國家追訴處罰效果，仍基於縱有人利用其帳戶作為詐欺取
    財、洗錢之工具，亦不違背其本意之幫助詐欺取財及幫助洗
    錢之不確定故意，於民國109 年8 月20日前某日，將其所申
    辦之陽信商業銀行帳號000000000000號帳戶（下稱陽信銀行
    帳戶）之存摺、提款卡及密碼交予詐欺集團某成員，幫助該
    詐欺集團從事詐欺取財之犯行。嗣該詐欺集團取得上開陽信
    銀行帳戶之存摺、提款卡、密碼後，即基於詐欺取財及洗錢
    之犯意，於109 年8 月20日，假冒購物平台客服人員，致電
    謝家正佯稱：因訂單錯誤須按指示取消付款云云，使謝家正
    陷於錯誤，於同日轉帳新台幣（下同）9 萬9,986 元（起訴
    書誤載為4 萬9986元，應予更正）至上開陽信銀行帳戶內，
    款項均立即遭提領殆盡。
二、案經謝家正訴由新北市政府警察局蘆洲分局報告臺灣新北地
    方檢察署檢察官偵查起訴。
    理  由 
一、按被告以外之人於審判外之言詞或書面陳述，除法律有規定
    者外，不得作為證據，刑事訴訟法第159 條第1 項固定有明
    文。惟按當事人、代理人或辯護人於法院調查證據時，知有
    第159 條第1 項不得為證據之情形，而未於言詞辯論終結前
    聲明異議者，視為有前項之同意，同法第159 條之5 第2 項
    亦定有明文。查檢察官、被告及辯護人對於本判決下列所引
    用供述證據之證據能力，於本院準備程序及審理中均同意有
    證據能力（見本院易卷〈下稱本院卷〉第43頁），且迄言詞
    辯論終結前均未聲明異議，本院審酌結果，認上開證據資料
    製作時之情況，尚無違法不當及證明力明顯過低之瑕疵，亦
    認為以之作為證據應屬適當，爰依前開規定，認均具有證據
    能力。本件認定事實引用之卷內非供述證據，並無證據證明
    係公務員違背法定程序取得，依刑事訴訟法第158 條之4 規
    定反面解釋，均有證據能力。
二、認定犯罪事實所憑之證據及理由
    訊據被告固坦承申辦陽信銀行帳戶，惟矢口否認前揭幫助詐
    欺取財及洗錢犯行，並於本院中辯稱：該陽信銀行帳戶之前
    是供匯生活費所用，但很久沒有用，伊擔心密碼忘記，將密
    碼寫在存摺後面。之後因伊忙著照顧家人，擔心搬家時會搞
    丟，因此想去查帳戶餘額辦結清，就將陽信銀行帳戶之存摺
    、提款卡放到機車置物箱，但伊出門後先去市場買菜、沒有
    去銀行，隔了3 、4 天才想起來回去看機車置物箱，發現置
    物箱有被撬開的痕跡，裡面的存摺、提款卡不見了，伊因此
    於109 年8 月21日打電話至銀行辦掛失，伊沒有幫助詐欺或
    洗錢云云；其辯護人則以：詐欺集團竊取被告上開陽信銀行
    帳戶後立即使用，導致被告雖立即掛失也無法阻止，被告縱
    使對存摺保管有疏失，仍無法認定有幫助詐欺或洗錢之故意
    ，請基於無罪推定，為無罪之判決云云。經查：
  ㈠本件陽信銀行帳戶為被告所申請設立，業據被告於警詢、偵
    查及本院坦白承認，並有被告之陽信商業銀行000000000000
    號帳戶開戶資料及交易明細表各1 份、陽信商業銀行股份有
    限公司109 年12月30日陽信總業務字第1099943405號函及所
    附之事故登記表、109 年交易明細表各1 份在卷可參（新北
    地檢署109 年度偵字第45190 號卷〈下稱偵卷〉第76至88頁
    、第125 至127 頁）。告訴人謝家正於109 年8 月20日遭詐
    騙集團行騙，而轉帳99986 元至陽信銀行帳戶之事實，業據
    證人即告訴代理人林春涼於警詢中證述明確（偵卷第16至17
    頁），並有網路銀行交易紀錄列印資料1 紙、告訴人謝家正
    之內政部警政署反詐騙諮詢專線紀錄表、陽信商業銀行警示
    通報回函、高雄市政府警察局鳳山分局新甲派出所受理刑事
    案件報案三聯單、受理各類案件紀錄表及陳報單各1 份附卷
    可佐（偵卷第39頁、第29、34、40至42頁），足認被告開立
    之陽信銀行帳戶於109 年8 月20日遭他人作為詐欺之不法犯
    罪行為贓款匯入及當作提領之人頭帳戶使用無誤。
  ㈡被告及辯護人於本院中雖以上詞至辯。惟查：
  1.於金融機構開設帳戶、請領存摺、提款卡，事關帳戶申請人
    之財產權益，帳戶內資金之進出亦將影響個人社會信用評價
    ，而提款卡為利用各金融機構設置之自動櫃員機（ATM ）領
    取款項之重要憑證，設定提款卡密碼之目的，亦係避免提款
    卡因遺失、被竊或其他原因脫離本人持有時，取得上開物品
    之人，若未經原持卡人告知密碼，即難以持用該提款卡，是
    金融帳戶與提款卡、密碼結合，尤具強烈之專屬性及隱私性
    ，稍具通常社會歷練與生活經驗之一般人亦均應有妥為保管
    該等物品，防阻他人任意使用之認知，且金融帳戶應以本人
    使用為原則，若非與本人有密切親誼關係或特殊信賴關係，
    實無任意供他人使用之理，縱有特殊情況偶有將金融帳戶之
    存摺、提款卡及密碼交付他人之需，亦必深入瞭解該他人之
    可靠性與用途後再行提供，恆係吾人日常生活經驗與通常之
    事理。兼以邇來詐騙集團以各式事由詐欺被害人匯款，隨即
    將款項提領一空之手法層出不窮，詐騙集團成員為逃避檢警
    查緝，多數均係利用人頭帳戶作為所得財物匯入、取款之犯
    罪工具，亦屢為政府及金融機關多方宣導，且經媒體再三披
    露，是倘金融帳戶之存摺、提款卡、密碼落入不明人士手中
    ，不難想見極易被利用供作財產犯罪之工具，是避免本身金
    融帳戶被利用為詐財工具，應係一般生活所易於體察之常識
    。
  2.被告於案發時已滿46歲，於本院自承教育程度為國中畢業，
    現在小吃店當員工等語（本院卷69頁），就其學識、經歷、
    就業背景及社會經驗觀察，顯係有一定社會、工作經驗且具
    通常智識程度之成年人。且被告於103 年2 月7 日開戶時，
    陽信銀行行員已向被告宣導提供帳戶交詐騙集團使用，涉嫌
    違反刑法幫助詐欺取財或洗錢等罪嫌（偵卷第78頁) ，更難
    對此諉稱不知。而被告之陽信銀行帳戶，於109 年8 月20日
    告訴人謝家正匯入款項前，其餘額自109 年1 月1 日起僅15
    4 元，且無其他提、存款紀錄（偵卷第126 頁），顯與實務
    上常見幫助詐欺取財之行為人，將自身已無使用或不常用、
    餘額無幾甚至為零之金融帳戶交付詐騙集團使用之慣行相符
    。
  3.又被告於本院中辯稱其將提款卡密碼寫在存摺背面，並因欲
    查詢餘額及結清將存摺、提款卡等放在機車置物箱內，後發
    現置物箱遭撬開，存摺失竊云云（本院卷第40至41頁）。惟
    被告於警詢中本供稱：該陽信銀行帳戶是因為要定存才去申
    設，因沒在用了，所以要去辦結清，伊於109 年8 月18、19
    日將存摺放進機車箱，當下沒有想到，直到同年月21日才想
    到要找，發現存摺不見去銀行掛失云云（偵卷第6 至7 頁）
    。足見被告就上開存摺係單純因自身保管不慎而「遺失」，
    或係遭他人撬開置物箱刻意「竊取」而脫離其持有，所辯前
    後不一。而以被告長期未使用上開陽信銀行帳戶、帳戶餘額
    所剩無幾，業如前述，被告若是欲查詢餘額，僅需至自動櫃
    員機插入提款卡輸入密碼即可，又何需刻意將上開陽信銀行
    帳戶之存摺、提款卡等盡數攜帶外出，以致於不詳時、地同
    時不慎遺失？又若被告確定其機車置物箱遭撬開、其內上開
    陽信銀行帳戶存摺、提款卡等物品遭竊，其提款卡密碼又書
    寫在存摺背面，顯可預見其上開陽信銀行帳戶內餘額有遭盜
    領、甚且遭他人冒用為人頭帳戶之風險，又何以未積極報警
    處理，僅於告訴人謝家正匯款後再以電話向銀行口頭掛失，
    均與常理顯有不符。
  4.查提款卡之密碼，為個人控管其存款帳戶之重要資料，而且
    依我國目前申辦之提款卡均附加有晶片功能，其密碼至少為
    六位數以上，且各金融機構所設置之自動櫃員機均有安全設
    置，若提款卡密碼輸入錯誤達一定次數，卡片隨即無法取出
    ，故一般人若不知正確密碼，幾無可能以隨機嘗試之方式試
    得正確密碼。再參以被告於本院中辯稱：伊密碼設定是數字
    密碼，前面還有一個英文字等語（本院卷第40頁），苟若屬
    實，因被告以英文字代替部分數字密碼，若非被告主動告知
    密碼，詐騙集團實無法逕自猜測出正確密碼而將上開陽信銀
    行帳戶供作人頭帳戶使用，足見被告所辯，顯係卸責之詞，
    不足採信。益徵被告於109年8月20日告訴人受騙匯款前之某
    時，在不詳地點，確曾將上開提款卡及密碼交予詐騙集團成
    員供取款之用後，該帳戶可能供他人為詐欺取財犯罪所用，
    應已有預見，竟仍將上開帳戶之提款卡及密碼交付身分不詳
    之成年人使用，顯有容認發生之本意，被告確有幫助取得該
    帳戶提款卡及密碼之人，利用其提供之帳戶犯詐取財或洗錢
    之工具之不確定故意甚明。
  5.綜上，被告及辯護人上揭所辯，顯屬事後卸責之詞，不足採
    信。本案事證明確，被告之犯行堪以認定，應依法論科。
三、論罪科刑
  ㈠被告提供其所有陽信銀行帳戶之存摺、提款卡、密碼等資料
    ，使詐欺集團向告訴人詐騙財物後，得以使用被告之陽信銀
    行帳戶為匯款工具，致告訴人匯入款項至上揭帳戶內，而遂
    行詐欺取財之犯行，是以被告顯係基於幫助他人詐欺取財及
    一般洗錢罪之不確定犯意，且其所為提供之陽信銀行帳戶存
    摺、提款卡、密碼等資料之行為亦屬刑法詐欺取財罪及一般
    洗錢罪構成要件以外之行為，復無證據證明其以正犯之犯意
    加入上開詐欺集團，其既以幫助他人犯罪之意思而參與犯罪
    構成要件以外之行為，是核被告所為，係犯刑法第30條第1
    項前段、第339 條第1 項之詐欺取財罪之幫助犯及刑法第30
    條第1 項前段、違反洗錢防制法第2 條第2 款而犯同法第14
    條第1 項之一般洗錢罪之幫助犯。被告以一提供帳戶之幫助
    行為，同時觸犯幫助詐欺取財罪及幫助一般洗錢罪，為想像
    競合犯，應依刑法第55條規定，從一重論以幫助一般洗錢罪
    處斷。起訴事實雖漏論被告係基於縱有人利用其帳戶作為洗
    錢之工具，及不違背其本意之幫助洗錢之不確定故意，並漏
    引洗錢防制法第2 條第2 款而犯同法第14條第1 項之一般洗
    錢罪之法條，惟此部分與上開論證屬實有想像競合犯之裁判
    上一罪關係，並經本院當庭諭知被告及辯護人（本院卷第68
    頁），被告之防禦權已獲得保障，本院自得加以審理，附此
    敘明。
  ㈡爰以行為人之責任為基礎，審酌被告預見將帳戶交付他人使
    用，可能因此幫助詐騙份子遂行詐欺取財犯行，竟將上述金
    融機構帳戶之存摺、金融卡及密碼提供予他人，致被害人即
    告訴人受有損害，已影響社會正常交易安全及秩序；併參酌
    告訴人所受損失金額。又被告於警詢、偵查及本院審理均否
    認犯行，且於本院宣判前均未與告訴人謝家正達成民事和解
    或賠償其等損害，再參酌被告於本院審理時自承國中畢業、
    離婚、在小吃店當員工、月薪3 萬元、須扶養父親及女兒之
    智識程度及生活狀況（本院卷第69頁）等一切情狀，量處如
    主文所示之刑，並就罰金部分諭知易服勞役之折算標準。
四、不另為緩刑及沒收
  ㈠按緩刑之宣告，除應具備刑法第74條所定條件外，並須有可
    認為以暫不執行刑罰為適當之情形，始得為之。本案被告固
    未曾因故意犯罪受有期徒刑以上刑之宣告，此有被告之臺灣
    高等法院被告前案紀錄表在卷可參，惟其於本院中仍否認犯
    行，且未與告訴人謝家正達成和解或為任何賠償，本院認並
    無本案並無暫不執行刑罰為適當之情形。辯護人請求對被告
    為緩刑宣告等語，尚難憑採。
  ㈡本件被告所為僅屬幫助詐欺取財及幫助洗錢，復無證據證明
    附表所示告訴人匯入本案帳戶之款項，係由被告提領，本院
    無從認定告訴人所匯款項為被告之犯罪所得，爰不併予宣告
    沒收、追徵。至被告所有之陽信銀行帳戶存摺、提款卡，雖
    係供犯罪所用之物，然未扣案，是否仍存尚有未明，且上開
    物品單獨存在不具刑法上之非難性，倘予追徵，除另使刑事
    執行程序開啟之外，對於被告犯罪行為之不法、罪責評價並
    無影響，且就沒收制度所欲達成之社會防衛目的亦無任何助
    益，欠缺刑法上重要性，是本院認上開物品均無沒收或追徵
    之必要，依刑法第38條之2 第2 項規定，爰不予宣告沒收。
據上論斷，應依刑事訴訟法第299 條第1 項前段，洗錢防制法第
2 條第2 款、第14條第1 項，刑法第11條、第30條第1 項前段、
第2項、第55條、第339條第1項、第42條第3項，刑法施行法第1
條之1第1項，判決如主文。
本案經檢察官李超偉偵查起訴，由檢察官陳漢章到庭執行公訴。
中    華    民    國   110    年    11    月    17    日
                  刑事第十九庭  審判長法  官  許博然
 
                                      法  官  王國耀
 
                                      法  官  洪韻婷
 
上列正本證明與原本無異。
如不服本判決應於收受送達後20日內向本院提出上訴書狀，並應
敘述具體理由；其未敘述上訴理由者於上訴期間屆滿後20日內向
本院補提理由書（均須按他造當事人之人數附繕本）「切勿逕送
上級法院」。
                                      書記官  陳映孜
中    華    民    國   110    年    11    月    18    日
附錄本案論罪科刑法條全文：
洗錢防制法第2 條：
本法所稱洗錢，指下列行為：
一、意圖掩飾或隱匿特定犯罪所得來源，或使他人逃避刑事追訴
，而移轉或變更特定犯罪所得。
二、掩飾或隱匿特定犯罪所得之本質、來源、去向、所在、所有
權、處分權或其他權益者。
三、收受、持有或使用他人之特定犯罪所得。
 
洗錢防制法第14條：
有第二條各款所列洗錢行為者，處7 年以下有期徒刑，併科新臺
幣5 百萬元以下罰金。前項之未遂犯罰之。前二項情形，不得科
以超過其特定犯罪所定最重本刑之刑。
 
中華民國刑法第339 條：
意圖為自己或第三人不法之所有，以詐術使人將本人或第三人之
物交付者，處五年以下有期徒刑、拘役或科或併科五十萬元以下
罰金。
以前項方法得財產上不法之利益或使第三人得之者，亦同。
前二項之未遂犯罰之。